ACORDAO-COMPLETO-2349112

ACÓRDÃO 2332/2020 ATA 6/2020 - PRIMEIRA CÂMARA

VISTOS, relatados e discutidos estes autos referentes à tomada de contas especial instaurada pelo então Ministério do Desenvolvimento Social e Combate à Fome – MDS em razão da não comprovação da regular aplicação dos recursos públicos federais transferidos por força do Convênio 165/2008, celebrado com o Município de Jaicós/PI, tendo por objeto o apoio para a construção de cisternas de placas para armazenamento de água da chuva, visando à dotação de infraestrutura hídrica para consumo humano, conforme plano de trabalho apresentado,
ACORDAM os Ministros do Tribunal de Contas da União, reunidos em sessão da Primeira Câmara, ante as razões expostas pelo Relator, em:
	9.1 julgar irregulares as contas do Sr. Frederico Ozanam Luz Barros, na condição de ex-Prefeito do Município de Jaicós/PI, com fundamento nos arts. 1º, inciso I, 16, inciso III, alíneas “b” e “c” c/c os arts. 19 e 23, inciso III, da mesma lei, e com os arts. 1º, inciso I, 209, incisos I e III e § 5º, 210 e 214, inciso III, do Regimento Interno deste Tribunal e condená-lo ao pagamento da quantia a seguir especificada, atualizada monetariamente e acrescidas dos juros de mora, calculados a partir das datas discriminadas, até a data do recolhimento, na forma prevista na legislação em vigor:
	CRÉDITO/DÉBITO
	VALOR (R$) 
	DATA

	D
	670.185,00
	31/12/2008

	C
	71,69
	23/3/2017

	9.2. aplicar ao Sr. Frederico Ozanam Luz Barros a multa prevista no art. 57 da Lei 8.443/1992 no valor de R$ 67.000,00 (sessenta e sete mil reais) ;
9.3. fixar, com fundamento no art. 25 da Lei 8.443/1992 c/c art. 214, III, “a” do Regimento Interno deste Tribunal, prazo de quinze dias para que o responsável mencionado nos subitens anteriores comprove o recolhimento das dívidas aos cofres do Tesouro Nacional, atualizadas monetariamente desde a data deste acórdão até a do efetivo recolhimento;
9.4. autorizar, desde logo, nos termos do art. 28, inciso II, da Lei 8.443/1992, a cobrança judicial da dívida caso não atendidas as notificações;
9.5. autorizar o parcelamento do débito e da multa aplicada ao responsável em até trinta e seis parcelas mensais e consecutivas, nos termos do art. 26 da Lei 8.443/1992 c/c o art. 217 do Regimento Interno;
9.6. enviar cópia integral desta deliberação ao responsável, ao órgão concedente e ao Procurador-Chefe da Procuradoria da República no Estado do Piauí, com fundamento no art. 16, § 3º, da Lei 8.443/1992.

Tomada de Contas Especial instaurada pelo Ministério do Desenvolvimento Social em razão da não comprovação da regular aplicação dos recursos públicos federais decorrentes do Convênio 00165/2008, firmado com o Município de Jaicós/PI.

Primeira Câmara

Prefeitura Municipal de Jaicós - PI.

3. Interessados/Responsáveis:
3.1. Interessado: Ministério do Desenvolvimento Social (extinta) (05.526.783/0001-65)
3.2. Responsável: Frederico Ozanam Luz Barros (XXX.132.033-XX).

13.1. Ministros presentes: Walton Alencar Rodrigues (Presidente), Benjamin Zymler (Relator), Bruno Dantas e Vital do Rêgo.
13.2. Ministros-Substitutos presentes: Augusto Sherman Cavalcanti e Weder de Oliveira.

BENJAMIN ZYMLER

Adoto como relatório o parecer da unidade técnica, cujos termos são os seguintes:
“INTRODUÇÃO
Trata-se de Tomada de Contas Especial instaurada pelo Ministério do Desenvolvimento Social e Combate à Fome, em desfavor de Frederico Ozanam Luiz Barros (CPF XXX.132.033-XX) , ex-Prefeito municipal na gestão de 2009 a 2012, em razão da impugnação total das despesas por não comprovação dos objetivos e metas do Termo de Convênio 165/2008 – SIAFI 700056 (peça 9) , firmado entre o Ministério e o Município de Jaicós/PI, e que teve por objeto a construção de cisternas de placas para armazenamento de água de chuva no município convenente, conforme Plano de Trabalho (peça 2) , em decorrência de irregularidades na execução físico-financeira. 
HISTÓRICO	
	O Plano de Trabalho foi elaborado pela prefeita antecessora, Sra. Sonia Maria de Sousa Ribeiro Reis (CPF XXX.300.823-XX) , gestão 2005-2008, em data não disponível, tendo a mesma sido também a signatária do Termo de Convênio 165/2008 firmado em 16/12/2008, no valor de R$ 694.505,00, sendo R$ 670.185,00 recursos do Ministério concedente e R$ 24.320,00 referentes à contrapartida da Prefeitura convenente, conforme cláusula sua quarta (peça 9, p. 5) . 
	O referido termo teve vigência inicial de 16/12/2008 a 30/4/2010, com prazo adicional de 30 dias para a apresentação da prestação de contas e os recursos do Ministério concedente foram transferidos por meio da Ordem Bancária 2008OB901509, no valor de R$ 670.185,00, em 31/12/2008 (peça 12) .
	O controle da execução do projeto pelo MDS se deu, inicialmente, nas fases descritas a seguir.
	Em vistoria das obras iniciadas ações de acompanhamento in loco dos trabalhos foram realizados entre 1/12/2008 e 1/5/2010, com equipes da Coordenação Geral de Acesso à Agua do MDS no Município de Jaicós/PI, tendo sido observadas irregularidades na implantação do projeto que foram reportadas à convenente, estas relacionadas ao reduzido prazo de curso para capacitação de beneficiários do projeto, problemas técnicos observados em cisternas construídas e não recebimento do material do curso de capacitação por alguns beneficiários e que foram objeto de pedido de esclarecimentos ao Prefeito de Jaicós/PI (peças 15 e 16) .
	Com o Parecer Técnico 002/2013-CGAA/DEFEF/SESAN/MDS, de 4/2/2013, a equipe coordenadora do MDS informou que o município convenente não encaminhou os Relatórios Trimestrais de Acompanhamento do Convênio e tampouco os extratos bancários que pudessem comprovar a execução físico-financeira do projeto ou os documentos físicos necessários à comprovação da construção das cisternas, como: formulários de Registro de Cisterna Construída, acompanhados de fotografias da cisterna e dos respectivos beneficiários, registro das coordenadas de localização geográfica de cada cisterna construída, via GPS; Relatório de Cumprimento do Objeto e Demonstrativo da Execução da Receita e Despesa. Tampouco havia sido realizada a inserção completa dos dados e informações referentes à execução do Convênio no sistema SIG CISTERNAS (peça 19) .
	A Nota Técnica 040/2014-CGAA/DEFEP/SESAN/MDS, de 21/2/2014, confirmou que, apesar de diligência e reiteradas notificações, os responsáveis não haviam se manifestado sobre as irregularidades, caracterizando omissão no dever de prestar contas do Convênio (peça 21) .
	O Município de Jaicós/PI apresentou documentos para a prestação de contas final do Convênio, com ofício de 26/5/2014, assinado pelo ex-Prefeito, Sr. Frederico Ozanam Luiz Barros (peças 25 a 29) , complementados pelo ofício de 3/10/2014 (peças 32 e 33) . 
	O Parecer Técnico 04/2015 - CGAA/DEFEP/SESAN/MDS, de 15/5/2015, relacionou a documentação recebida em 26/5/2014, cuja análise constatou que foram cadastradas 494 cisternas construídas no SIG CISTERNAS, sem que tenha sido encaminhado qualquer Termo de Recebimento, contendo a foto do beneficiário junto à cisterna, além dos demais elementos necessários para sua aprovação tais como, visualização da placa de identificação, tampa de ferro, cadeado, pintura, canos e calhas devidamente acopladas ao reservatório e assinatura do beneficiário para comprovação do cumprimento do objeto. Em relação à meta de capacitações de pedreiros, não foram inseridos dados referentes aos agricultores pedreiros no sistema, ensejando a reprovação total. Em relação à meta de Capacitações de Gerenciamento de Recursos Hídricos - GRH, apesar de o convenente ter cadastrado 498 famílias no sistema, o município não enviou as listas com as assinaturas dos participantes, o que impossibilitou atestar a realização de tais cursos, tendo havido reprovação total das metas. Assim, houve reprovação total do cumprimento das metas, assim considerada não comprovada a correta aplicação dos recursos do Convênio.
	Houve notificação aos responsáveis para que promovessem a solução das irregularidades ou devolução dos recursos em diversas ocasiões, assim como solicitação para a apresentação de defesa pelo ex-Prefeito Frederico Ozanam Luiz Barros.
Não tendo sido apresentada a prestação e contas dos recursos pela prefeitura convenente até a data prevista no termo de Convênio, 30/5/2010, a ex-Prefeita Sonia Maria de Sousa Ribeiro Reis, signatária do Convênio, foi notificada em 5/8/2010 e 10/7/2012, para apresentação da documentação respectiva ou devolução dos recursos recebidos, sob pena de instauração de tomada de contas especial. A mesma notificação foi dirigida, em 24/5/2013, à ex-Prefeita Waldelina Sales de Moraes Soares Crisanto, cujo período de gestão foi de 2013 a 2016 (peças 17, 18 e 20) .
	Em 19/5/2014, por meio do Ofício 507/2014-GABIN/SESAN/MDS, o Ministério concedente notificou o ex-Prefeito Frederico Ozanam Luiz Barros, cuja gestão se deu de 2009 a 2012, para devolução dos recursos do convênio, por reprovação das suas metas, em razão da não comprovação da construção das cisternas por meio dos documentos hábeis exigidos, assim como pela não apresentação da respectiva prestação de contas (Peças 23 e 24) .
	Por meio do Ofício 816/2014-GABIN/SESAN/MDS, de 8/8/2014, o Ministério concedente reiterou o pedido de devolução dos recursos do Convênio (Peças 30 e 31) .
	Com o Ofício 558/2015-GABIN/SESAN/MDS, de 14/7/2015, foi reiterada a reprovação total das metas do Convênio ao ex-Prefeito Frederico Ozanam Luiz Barros (2009 a 2012) , com base no Parecer Técnico 04/2015 (Peças 35 e 36) . 
	O ex-Prefeito notificado apresentou defesa em 11/9/2015 (Peça 37) , discordando da conclusão da equipe do MDS, informando:
a) que “as metas físicas pactuadas foram integralmente cumpridas, somente que, por falta de monitoramento e acompanhamento por parte da administração que me sucedeu, não foram tomadas as providências legais que lhe competiam no exercício do cargo”;
b) a disponibilidade dos documentos hábeis para a apresentação da prestação de contas no arquivo da PM de Jaicós/PI anteriormente à sua sucessão na gestão municipal, sugerindo ter havido problemas de ordem política que resultaram na omissão no dever de prestar contas, o que cabia à gestão que o sucedeu, invocando disposição da Súmula 230 do TCU a respeito;
c) que foi possível “imprimir as fotos de todas as 500 (quinhentas) cisternas construídas (...) , contendo o beneficiário e a numeração das cisternas, o que comprova o cumprimento em 100% da meta física pactuada neste item no convênio”.
d) que “deixou-se de inserir todos os dados no sistema SIG CISTERNAS por falta de tempo hábil para tanto no final do mandato”.  
	Por meio do Ofício 760/2015-GABIN/SESAN/MDS, de 17/9/2015, foi reiterada a reprovação total das metas do Convênio ao ex-Prefeito Frederico Ozanam Luiz Barros (2009 a 2012) e informado o início dos tramites para instauração da tomada de contas especial (Peças 38 e 39) . 
	O Ofício 13/2017-DEFEP/SESAN/MDSA, de 19/1/2017 (peças 41 e 42) , foi dirigido ao atual Prefeito Ogilvan da Silva Oliveira, a frente da gestão municipal a partir de 2017, em que foi confirmado o recebimento da prestação de contas final do Convênio, porém que a documentação recebida era insuficiente para demonstrar o atingimento das metas físicas do projeto, como “a seleção de beneficiários, capacitações e a efetiva construção das tecnologias sociais”, solicitando as seguintes providências complementares:
a) apresentação das listas contendo as assinaturas dos participantes nos cursos de capacitação de GRH e Pedreiros;
b) inclusão dos dados de capacitação de pedreiros no sistema SIG Cisternas;
c) apresentação dos Termos de Recebimento contendo a foto e a assinatura do beneficiário cujo formulário é gerado a partir do próprio sistema SIG Cisternas.
	O Parecer Técnico 004/2017 - CGAA/DEFEP/SESAN/MDS, de 16/3/2017 (peça 43) , confirmou que houve reprovação total da execução do Convênio, visto que o Município convenente não apresentou os documentos físicos necessários à comprovação da construção das cisternas, não havendo registros compatíveis no sistema SIG CISTERNAS ou no SICONV, não tendo sido possível comprovar a realização do objeto, assim mantida a reprovação total das metas dispostas no Plano de Trabalho, cabendo a instauração de Tomada de Contas Especial.
	A Nota Técnica 7/2017 – COPC/CGEOF/SESAN/MDSA, de 7/4/2017 (peça 44) , relacionou a documentação apresentada pelo município convenente e registrou a devolução do saldo de R$ 71,69, confirmando a conclusão da área técnica apresentada nos Pareceres Técnicos 4/2015 e 4/2017, imputando, como responsável pelo dano, o ex-Prefeito Frederico Ozanam Luz Barros (Gestão 2009/2012) .
	Por meio do Ofício 90/2017-MDSA/SESAN, dirigido ao ex-prefeito, Sr. Frederico Ozanam Luiz Barros, e ao atual prefeito, Sr. Ogilvan da Silva Oliveira, em 17/4/2017, informou-se sobre a análise da documentação disponível da prestação de contas do Convênio, tendo sido mantida a reprovação total das contas quanto à execução física e ao cumprimento do objeto conveniado, e que para regularização da prestação de contas do referido Convênio deveriam ser devolvidos os recursos totais recebidos, sob pena de inclusão do responsável no CADIN e registro na conta “Diversos Responsáveis”, além de instauração de prestação de contas, com confirmação de recebimento da notificação por ambos em 12/5/2017 (peças 45 a 47) . 
	O Parecer Financeiro 26/2017 - SESAN/CGEOF/COPC, de 14/7/2017, informou que o Convênio foi assinado pela ex-prefeita, Sra. Sônia Maria de Sousa Ribeiro Reis (Gestão 2005-2008) , e o recurso foi disponibilizado na conta do Convênio em 2009, na gestão do ex-prefeito, Sr. Frederico Ozanam Luz Barros (Gestão 2009/2012) , indicando o valor do débito decorrente da reprovação do Convênio, de R$ 670.113,31, considerado o valor total a cargo do Ministério concedente, deduzido do saldo de R$ 71,69 devolvido pela convenente em 23/3/2017. Considerou-se também que “foram esgotadas todas as medidas administrativas internas sem obtenção do ressarcimento pretendido ou a comprovação da boa e regular aplicação dos recursos” (peça 48) . O Parecer do Ordenador de Despesas 29/2017, de 18/7/2017, ratificou as conclusões expressas no Parecer Financeiro 26/2017 (Peça 49) .
O registro do débito no cadastro de inadimplentes se deu em 29/8/2017 (peça 52) e na conta de responsabilidade do Siafi, em desfavor do ex-prefeito Frederico Ozanam Luiz Barros, se deu em 31/8/2017 (peça 51) .
	A Matriz de Responsabilização gerada pelo controle interno (peça 53) demonstrou a conduta do responsável Frederico Ozanam Luiz Barros e o nexo de causalidade de sua conduta com o prejuízo apurado, por “deixar de apresentar documentos físicos necessários à comprovação da construção das cisternas, não comprovando os objetivos e metas com fundamento legal previsto na alínea “c” do inciso II do § 1º do art. 63 da Portaria Interministerial 127, de 29 de maio de 2008”.
O fundamento para a instauração da Tomada de Contas Especial, conforme apontado no Relatório de TCE 70/2017, de 4/9/2017 (Peça 57) , foi a “não comprovação dos objetivos e metas uma vez que o convenente não apresentou os documentos físicos necessários à comprovação da construção das cisternas”, que resultou na impugnação total das despesas do Convênio 165/2008.
	Verifica-se que, por meio de ofícios do MDS dirigidos aos ex-prefeitos, Sra. Sonia Maria de Sousa Ribeiro Reis, Sr. Frederico Ozanam Luiz Barros e Sra. Waldelina Sales de Moraes Soares Crisanto, e ao atual prefeito, Sr. Ogilvan da Silva Oliveira (itens de 11-14) , todos os gestores municipais foram notificados, entre 5/8/2010 e 17/4/2017, sobre as irregularidades que resultaram na reprovação da prestação de contas, por não comprovação da execução do objeto do Convênio, concedendo-lhes prazo para a apresentação da documentação comprobatória ou devolução dos recursos e informando da instauração da tomada de contas especial. Nenhuma medida saneadora dos autos foi adotada pelos respectivos gestores e tampouco houve devolução dos recursos relativos às despesas impugnadas.
	Confirma-se nos autos que o ex-prefeito, Sr. Frederico Ozanam Luiz Barros, recebeu a totalidade dos recursos do Convênio da gestão anterior e que lhe cabia sua adequada gestão, para a execução total do objeto e atingimento dos fins sociais do projeto, assim como a prestação de contas final dos valores recebidos do Ministério concedente, cuja data limite para apresentação se deu em sua gestão. Sendo também certo que sua defesa, apresentada em 11/9/2015 (item 15) , não trouxe fatos novos ou elementos objetivos para comprovação da execução do Convênio nos termos pactuado, de modo que pudessem elidir sua responsabilização.
	O Relatório de Auditoria 86/2018 do Ministério da Transparência e Controladoria-Geral da União (peça 58) ratificou as conclusões do tomador de contas, considerando que “o Senhor Frederico Ozanam Luiz Barros se encontra em débito com a Fazenda Nacional”. 
	Após serem emitidos o Certificado de Auditoria, o Parecer do Dirigente e o Pronunciamento Ministerial (peças 59, 60 e 61, respectivamente) , o processo foi remetido a esse Tribunal.
	Com o Agravo de Instrumento 0074763-50.2013.4.01.0000/PI, Processo Original 0004413-62.2013.4.01.4001, o Município de Jaicós/PI obteve, em 10/2/2014, decisão favorável ao seu pedido de antecipação dos efeitos da tutela recursal para determinar à União “que se abstenha de promover a inscrição do Município de Jaicós/PI em cadastros de inadimplentes em decorrência da não-prestação de contas do Convênio 165/2008 SICONV 700056 realizado com o Ministério do Desenvolvimento Social e Combate à Fome” (peça 22) .
Na instrução inicial (peça 64) , analisando-se os documentos nos autos, concluiu-se pela necessidade de realização de citação e audiência do Sr. Frederico Ozanam Luiz Barros (CPF XXX.132.033-XX) :
Ocorrência: não comprovação da boa e regular aplicação dos recursos federais recebidos através do Convênio 165/2008 – SIAFI 700056, para a construção de cisternas de placas para armazenamento de água de chuva no Município de Jaicós/PI.
Valor atualizado do débito até 3/7/2018: R$ 1.157.605,77 (peça 63) 
Responsável: Sr. Frederico Ozanam Luiz Barros (CPF XXX.132.033-XX) .
Condutas: as seguintes ações ou omissões:
a) não apresentar das listas contendo as assinaturas dos participantes nos cursos de capacitação de GRH e Pedreiros;
b) não incluir dos dados de capacitação de pedreiros no sistema SIG Cisternas;
c) não apresentar os Termos de Recebimento contendo a foto e a assinatura dos beneficiários das cisternas, cujo formulário é gerado a partir do próprio sistema SIG Cisternas.
O Responsável também foi chamado em audiência:
Ocorrência: Não apresentação da prestação de contas final dos recursos federais no valor de R$ 670.185,00, transferidos para a execução do Convênio 165/2008 – SIAFI 700056, para a construção de cisternas de placas para armazenamento de água de chuva no Município de Jaicós/PI.
Responsável: Sr. Frederico Ozanam Luiz Barros (CPF XXX.132.033-XX) .
Conduta: Deixar de apresentar a prestação de contas relativa do valor transferido por meio da Ordem Bancária 2008OB901509, de R$ 670.185,00, em 31/12/2008.
Em cumprimento ao pronunciamento da unidade (peça 66) , foi efetuada a citação e audiência do responsável. O Sr. Frederico Ozanam Luiz Barros foi devidamente notificado por meio do Ofício 1405/2018 (peça 68) , o qual foi devidamente recebido conforme AR (peça 69) . Note-se que o aviso de recebimento demonstra que o ofício citatório foi recebido no endereço do responsável existente na base da receita federal (peça 62) .
Transcorrido o prazo regimental, o responsável permaneceu silente, devendo ser considerado revel, nos termos do art. 12, § 3º, da Lei 8.443/1992.
EXAME TÉCNICO
	Nos processos do TCU, a revelia não leva à presunção de que seriam verdadeiras todas as imputações levantadas contra os responsáveis, diferentemente do que ocorre no processo civil, em que a revelia do réu opera a presunção da verdade dos fatos narrados pelo autor. Dessa forma, a avaliação da responsabilidade do agente não pode prescindir da prova existente no processo ou para ele carreada. E essas provas já foram apresentadas na instrução de peça 64.
	Ao não apresentar sua defesa, os responsável deixou de produzir prova da regular aplicação dos recursos sob sua responsabilidade, em afronta às normas que impõem aos gestores públicos a obrigação legal de, sempre que demandados pelos órgãos de controle, apresentar os documentos que demonstrem a correta utilização das verbas públicas, a exemplo do contido no art. 93 do Decreto-Lei 200/67: “Quem quer que utilize dinheiros públicos terá de justificar seu bom e regular emprego na conformidade das leis, regulamentos e normas emanadas das autoridades administrativas competentes.” 
	Mesmo as alegações de defesa não sendo apresentadas, considerando o princípio da verdade real que rege esta Corte, procurou-se buscar, em manifestações do responsável na fase interna desta Tomada de Contas Especial, se havia algum argumento que pudesse ser aproveitado a seu favor.
No entanto, o Sr. Frederico Ozanam Luiz Barros se manifestou na fase interna, por ocasião do Ofício de 2014 (peça 25) , em 26/5/2014, comunicando o envio de documentação da prestação de contas (peças 26-29) , que se mostrou incompleta, conforme já analisado nos pareceres emitidos pelos técnicos do MDS. E em ocasião futura, por meio de Ofício dirigido ao MDS, em 11/9/2015 (peça 37) , no qual, ateve-se a discordar das conclusões emitidas pela equipe técnica do MDS, afirmando que todas as metas haviam sido integralmente cumpridas, conforme já exposto no item 15 desta. Porém os argumentos não vieram acompanhados de documentação probatória, não havendo, assim, nenhum argumento que possa vir a ser analisado e posteriormente servir para afastar as irregularidades apontadas. 
Com relação audiência realizada, o tribunal é uníssono quanto à prestação de contas apresentada de maneira intempestiva. Neste caso, onde o responsável pela omissão no dever de prestar contas e instado a justificar tal conduta, houve a apresentação intempestiva de documentação relativa à execução do objeto referente aos recursos públicos repassados por meio do 83/2009 – SIAFI/SICONV 705893, entretanto restou ausente justificativa plausível para a falta de apresentação da pertinente prestação de contas. 
O Regimento Interno do Tribunal é claro ao definir que a apresentação de documentos comprobatórios de execução do objeto e de despesas, extemporaneamente, não é suficiente para elidir a irregularidade caracterizada pela omissão no dever de prestar contas, salvo se acompanhada de justificativas plausíveis como atenuante para tal conduta, conforme disposto no seu art. 209, § 4º, transcrito abaixo:
§ 4º Citado o responsável pela omissão de que trata o inciso I, bem como instado a justificar a omissão, a apresentação posterior das contas, sem justificativa para a falta, não elidirá a respectiva irregularidade, podendo o débito ser afastado caso a documentação comprobatória das despesas esteja de acordo com as normas legais e regulamentares e demonstre a boa e regular aplicação dos recursos, sem prejuízo da cominação da multa prevista no inciso I do art. 268. (grifado) 
	Nessa hipótese, a manutenção da irregularidade fundamenta-se na omissão no dever de prestar contas (art. 16, inciso III, alínea “a”, da Lei 8.443/1992) e a conduta enseja, ainda, aplicação da multa prevista no art. 58, inciso I, da Lei Orgânica/TCU, conforme parágrafo único do art. 19 do mesmo normativo.
Esse entendimento está amparado nos Acórdão 621/2014-TCU-Primeira Câmara, 5.137/2014–TCU-2ª Câmara, 855/2015–TCU-Plenário, 4.887/2015-TCU-1ª Câmara e 9.810/2015-TCU-2ª Câmara.
Desse modo, ainda que a documentação apresentada fora do prazo demonstrasse a correta aplicação dos recursos, a irregularidade pela omissão persiste, tendo em vista ter restado ausente justificativa plausível para a conduta verificada, cabendo propor julgar irregulares as contas do responsável.
Vale ressaltar que a pretensão punitiva do TCU, conforme Acórdão 1441/2016-TCU-Plenário, que uniformizou a jurisprudência acerca dessa questão, subordina-se ao prazo geral de prescrição indicado no art. 205 do Código Civil, que é de 10 anos, contado da data de ocorrência da irregularidade sancionada, nos termos do art. 189 do Código Civil, sendo este prazo interrompido pelo ato que ordenar a citação, a audiência ou a oitiva do responsável. No caso em exame, não ocorreu a prescrição, uma vez que a liberação dos recursos ocorreu em 31/12/2008 e o ato de ordenação da citação ocorreu em 17/7/2018 (peça 66) .
	Em se tratando de processo em que a parte interessada não se manifestou acerca das irregularidades imputadas, não há elementos para que se possa efetivamente aferir e reconhecer a ocorrência de boa-fé na conduta do responsável, podendo este Tribunal, desde logo, proferir o julgamento de mérito pela irregularidade das contas, conforme nos termos dos §§ 2º e 6º do art. 202 do Regimento Interno do TCU. (Acórdão 2064/2011-TCU-Primeira Câmara (relator: Ubiratan Aguiar) , 6.182/2011-TCU-1a Câmara (relator: Weber de Oliveira) , 4.072/2010-TCU-1a Câmara (Relator: Valmir Campelo) , 1.189/2009-TCU-1a Câmara (Relator: Marcos Bemquerer) , 731/2008-TCU-Plenário (Relator: Aroldo Cedraz) .	
Dessa forma, o Sr. Frederico Ozanam Luiz Barros deve ser considerado revel, nos termos do art. 12, §3º, da Lei 8.443/1992, devendo as contas ser julgadas irregulares, condenando, ao débito apurado e à multa prevista no art. 57, concomitante com a multa prevista no art. 58, inciso I, da Lei Orgânica/TCU, conforme parágrafo único do art. 19 do mesmo normativo.
CONCLUSÃO
	Em face da análise promovida, não foi possível sanear as irregularidades atribuída ao responsável, tampouco elidir o débito a ele imputado. Ademais, inexistem nos autos elementos que demonstrem a boa-fé do responsável ou a ocorrência de outros excludentes de culpabilidade. Desse modo, suas contas devem, desde logo, ser julgadas irregulares, nos termos do art. 202, § 6º, do Regimento Interno do TCU, procedendo-se à condenação em débito do Sr. Frederico Ozanam Luiz Barros, e a aplicação da multa prevista no art. 57 da Lei 8.443/1992, concomitante com a multa prevista no art. 58, inciso I, da Lei Orgânica/TCU, conforme parágrafo único do art. 19 do mesmo normativo.
PROPOSTA DE ENCAMINHAMENTO
	Diante do exposto, submetem-se os autos à consideração superior, propondo: 
a) considerar revel o Sr. Frederico Ozanam Luiz Barros (CPF XXX.132.033-XX) , com fundamento no § 3º, art. 12, Lei 8.443, de 16 de julho de 1992;
b) com fundamento nos arts. 1º, inciso I, 16, inciso III, alínea “a e c”, da Lei 8.443/1992 c/c os arts. 19 e 23, inciso III, da mesma Lei, e com arts. 1º, inciso I; 209, incisos I e III; 210 e 214, inciso III, do Regimento Interno, que sejam julgadas irregulares as contas do Frederico Ozanam Luiz Barros (CPF XXX.132.033-XX) , e condená-lo ao pagamento da quantia a seguir especificada, com a fixação do prazo de quinze dias, a contar da notificação, para comprovar, perante o Tribunal (art. 214, inciso III, alínea “a”, do Regimento Interno) , o recolhimento da dívida aos cofres do Tesouro Nacional, atualizada monetariamente e acrescida dos juros de mora, calculados a partir da data discriminada, até a data do recolhimento, na forma prevista na legislação em vigor
Débito:
	CRÉDITO/DÉBITO
	VALOR (R$) 
	DATA 

	D
	670.185,00
	31/12/2008

	C
	71,69
	23/3/2017

 aplicar ao Sr; Frederico Ozanam Luiz Barros (CPF XXX.132.033-XX) a multa prevista no art. 57 da Lei 8.443/1992 c/c o art. 267 do Regimento Interno do TCU; concomitante com a multa prevista no art. 58, inciso I, da Lei Orgânica/TCU, conforme parágrafo único do art. 19 do mesmo normativo, fixando-lhes o prazo de quinze dias, a contar das notificações, para que comprove, perante o Tribunal (art. 214, inciso III, alínea “a”, do Regimento Interno) , o recolhimento da dívida ao cofre do Tesouro Nacional, acrescida dos encargos legais devidos a contar da data do acórdão a ser proferido, caso não venha a ser paga dentro do prazo ora estipulado; 
 autorizar, desde logo, a cobrança judicial das dívidas, caso não atendidas a notificação, na forma do disposto no art. 28, inciso II, da Lei nº 8.443/1992;
 autorizar também, desde logo, se requerido, com fundamento no art. 28, inciso I, da Lei 8.443, de 1992 c/c o art. 217, §§ 1º e 2º do Regimento Interno, o parcelamento da dívida em até 36 parcelas, incidindo sobre cada parcela, corrigida monetariamente, os correspondentes acréscimos legais fixando- lhe o prazo de quinze dias, a contar do recebimento da notificação, para comprovar perante o Tribunal o recolhimento da primeira parcela, e de trinta dias, a contar da parcela anterior, para comprovar os recolhimentos das demais parcelas, devendo incidir sobre cada valor mensal, atualizado monetariamente, os juros de mora devidos, no caso do débito, na forma prevista na legislação em vigor, alertando o responsável de que a falta de comprovação do recolhimento de qualquer parcela importará o vencimento antecipado do saldo devedor, nos termos do § 2º do art. 217 do Regimento Interno deste Tribunal;
 enviar cópia do Acórdão a ser prolatado, bem como do Relatório e do Voto que o fundamentarem ao Procuradoria da República no Estado do Piauí, nos termos do § 3º do art. 16 da Lei 8.443/1992 c/c o § 7º do art. 209 do Regimento Interno do TCU, para adoção das medidas cabíveis;
 enviar cópia do Acórdão que vier a ser proferido ao Ministério do Desenvolvimento Social e ao responsável, para ciência, informando que a presente deliberação, acompanhada do Relatório e do Voto que a fundamenta, está disponível para a consulta no endereço www.tcu.gov.br/acordaos, além de esclarecer que, caso requerido, o TCU poderá fornecer sem custos as correspondentes cópias, de forma impressa.”
2.	O Ministério Público junto a esta Corte de Contas manifesta-se de acordo com a proposta formulada pela unidade técnica.
	É o Relatório.

não há

Procurador Marinus Eduardo De Vries Marsico.

TOMADA DE CONTAS ESPECIAL. CONVÊNIO. MDS. CONSTRUÇÃO DE CISTERNA E CAPACITAÇÃO DE PESSOAS. INSUFICIÊNCIA DE DOCUMENTAÇÃO COMPROBATÓRIA DA EXECUÇÃO FÍSICA DAS METAS PACTUADAS NA AVENÇA. AUSÊNCIA DE COMPROVAÇÃO DE NEXO CAUSAL. CITAÇÃO. REVELIA DO RESPONSÁVEL. IRREGULARIDADE DAS CONTAS. DÉBITO PELA TOTALIDADE DOS VALORES REPASSADOS. APLICAÇÃO DE PENA DE MULTA.

TOMADA DE CONTAS ESPECIAL (TCE)

Secretaria de Controle Externo de Tomada de Contas Especial (SecexTCE).

Trata-se de tomada de contas especial instaurada pelo Ministério do Desenvolvimento Social e Combate à Fome em desfavor do Sr. Frederico Ozanam Luiz Barros, ex-prefeito de Jaicós/PI, em razão da não comprovação da regular aplicação dos recursos públicos federais transferidos àquela municipalidade por força do Convênio 165/2008, cujo objeto era o apoio para a construção de cisternas de placas para armazenamento de água da chuva, visando à dotação de infraestrutura hídrica para consumo humano, conforme plano de trabalho apresentado.
2.	O objeto do convênio previa a implementação de quatro metas: i) construção de 500 (quinhentas) cisternas de 16 mil litros de placas de concreto; ii) a capacitação de 50 (cinquenta) pedreiros agricultores para a implementação das tecnologias; iii) a capacitação de 500 (quinhentos) beneficiários em Gestão de Recursos Hídricos; e iv) uma meta específica para a realização de acompanhamento, monitoramento e controle do projeto.
3.	Para a consecução do objeto foi pactuado o valor total de R$ 694.505,00 (seiscentos e noventa e quatro mil, quinhentos e cinco reais) , sendo R$ 670.185,00 (seiscentos e setenta mil, cento e oitenta e cinco reais) desembolsados pelo órgão concedente e R$ 24.320,00 (vinte e quatro mil, trezentos e vinte reais) pelo convenente a título de contrapartida financeira.
4.	O referido convênio foi publicado no DOU de 17/12/2008, com prazo previsto para encerramento em 30/4/2010. O repasse dos recursos foi feito em parcela única em 31/12/2008, último dia da gestão da Sra. Sônia Maria de Sousa Ribeiro Reis (gestão 2005 a 2008) , signatária do convênio e do plano de trabalho apresentado. Já a execução física da avença se deu na gestão do Sr. Frederico Ozanam Luiz Barros, prefeito eleito no Município de Jaicós para o período de 2009 a 2012.
5.	O motivo para a instauração da tomada de contas especial foi a impugnação total das despesas em face da ausência de apresentação de documentos físicos suficientes e necessários à implementação das metas pactuadas, conforme Parecer Técnico nº 004/2017-CGAA/DEFEP/SESAN/MDS de 16/3/2017:
“Meta n° 1 - Construção das Cisternas de Placas de 16 mil litros
 (...) 
17.	Como pode se observar da tabela acima, o convenente inseriu o registro de 99% da meta programada, 495 cisternas de um total de 500. No entanto, cumpre mencionar que foram apresentadas somente as fotos das cisternas, sem constar a assinatura dos beneficiários e fora dos padrões dos Termos de recebimentos, incluindo as informações do beneficiário principal, tais como nome, CPF, data de nascimento, município, comunidade, dentre outros. Desta forma, apesar da foto elucidar a efetiva construção das tecnologias, a análise fica substancialmente comprometida, uma vez que não é possível atestar que a família mobilizada, selecionada e cadastrada no SIG Cisternas é a mesma que aparece na foto. Diferente é a situação quando é possível realizar um cotejamento assertivo entre os dados constantes do Termo de Recebimento e os dados inseridos no SIG Cisternas, o que permite a área técnica atestar indubitavelmente que o objeto foi cumprido e destinado ao público alvo da ação, conforme previamente orientado ao parceiro executor e pactuado entre as partes, seguindo as obrigações do convenente contidas no Termo de Convênio. (...) 
Meta nº 2 de Capacitação de pedreiros
18. Em atenção à meta de capacitações de pedreiros, atinente ao modus operandi relacionado à forma de comprovação dos cursos, o TCU já se pronunciou sobre os requisitos necessários por meio do Acórdão 301/2010-TCU-Segunda Câmara, de 02/02/2010, in verbis:
‘1.5.1 elabore a lista de presença em eventos (cursos, palestras, etc.) patrocinados com recursos públicos federais, de forma a evidenciar a sua realização, tais como: assinatura por período (matutino, vespertino e/ou noturno) dos participantes, inclusive do (s) palestrante (s) ; período (data de realização) ; local (nome e endereço) ; nome (s) do (s) palestrante (s) , etc., nos termos do Acórdão 3874/2008-TCU-Segunda Câmara;" 
19. Desse modo, verifica-se que não foram inseridos quaisquer dados referentes aos agricultores pedreiros no sistema, bem como o envio das listas de participação dos capacitando, ensejando novamente a reprovação total desta meta.
Meta n° 3 - Capacitação em Gerenciamento de Recursos Hídricos
20. No que confere à meta de Capacitações de Gerenciamento de Recursos Hídricos – GRH, apesar de o convenente ter cadastrado 498 (quatrocentos e noventa e oito) famílias no sistema, o município não enviou novamente as listas com as assinaturas dos participantes em referência, o que impossibilita esta área técnica atestar que houve de fato a ministração de tais cursos.
 (...) 
CONCLUSÃO
26.	Diante do exposto, após análise percuciente dos documentos encaminhados pelo Convenente, esta entende-se que não é possível acatar as fotos das tecnologias como comprovação do objeto e concluí por manter a reprovação total das metas dispostas no Plano de Trabalho e a necessidade de glosa dos recursos correspondentes, inclusive com sugestão de instauração de Tomada de Contas Especial em desfavor da ex-gestão do município, considerando a não comprovação da correta aplicação dos recursos correspondentes às metas no âmbito deste convênio.”  (peça 43 – grifos acrescidos) .
6.	Encaminhada a TCE a este Tribunal, acolhi a manifestação preliminar da unidade técnica e determinei a citação do responsável em razão das seguintes irregularidades e condutas praticadas:
“Ocorrência: não comprovação da boa e regular aplicação dos recursos federais recebidos através do Convênio 165/2008 – SIAFI 700056, para a construção de cisternas de placas para armazenamento de água de chuva no Município de Jaicós/PI.
Condutas: as seguintes ações ou omissões:
a) não comprovação da capacitação e treinamento da mão de obra especializada (Pedreiros) e da capacitação dos beneficiários em gerenciamento de recursos hídricos com ênfase em cisternas, conforme previsto no plano de trabalho;
b) não comprovação da execução do objeto do convênio, conforme previsto no plano de trabalho:
i - fotografar o beneficiário e a cisterna, com sua respectiva placa de identificação e coletar as coordenadas de localização geográfica com GPS de navegação;
ii - preenchimento do formulário de registro de cisterna construída (conforme modelo padrão) ;
iii - digitação dos formulários de registro de cisterna construída e envio das informações ao MDS, por meio do SIG-Cisternas ou outro meio eletrônico disponibilizado.
c) ausência de comprovação do nexo causal entre a receita e as despesas realizadas com o objeto do convênio mediante a apresentação de recibos, notas fiscais, processos licitatórios, contratos realizados, entre outros documentos que efetivamente comprovem a execução do objeto do convênio com os recursos públicos federais repassados à municipalidade”  (peça 67) .
7.	A despeito de ter sido regularmente citado, não foram apresentadas alegações de defesa pelo interessado (peças 68 e 69) .
8.	A unidade técnica propõe, com o aval do Ministério Público junto a esta Corte de Contas, a irregularidade das contas e a condenação do responsável ao ressarcimento do dano e ao pagamento de multa, in verbis:
“CONCLUSÃO
Em face da análise promovida, não foi possível sanear as irregularidades atribuída ao responsável, tampouco elidir o débito a ele imputado. Ademais, inexistem nos autos elementos que demonstrem a boa-fé do responsável ou a ocorrência de outros excludentes de culpabilidade. Desse modo, suas contas devem, desde logo, ser julgadas irregulares, nos termos do art. 202, § 6º, do Regimento Interno do TCU, procedendo-se à condenação em débito do Sr. Frederico Ozanam Luiz Barros, e a aplicação da multa prevista no art. 57 da Lei 8.443/1992, concomitante com a multa prevista no art. 58, inciso I, da Lei Orgânica/TCU, conforme parágrafo único do art. 19 do mesmo normativo.
9.	Da análise dos elementos constantes dos autos, verifica-se que o ex-Prefeito Frederico Ozanam Luiz Barros recebeu a totalidade dos recursos do convênio da gestão anterior e que lhe cabia sua adequada gestão para a execução total do objeto e atingimento dos fins sociais do projeto, assim como a prestação de contas final dos valores recebidos do órgão concedente, cuja data limite para apresentação se deu em sua gestão (30/5/2010) . Tem-se, assim, que o referido interessado deve ser considerado o responsável pelo dano ao erário que vier a ser apurado na presente tomada de contas especial.
10.	O dever de prestar contas e de comprovar a boa e regular aplicação dos recursos públicos federais recebidos decorre do ordenamento jurídico, notadamente das disposições constantes dos arts. 70, parágrafo único, da CF/1988, 26-A da Lei 10.522/2002, 93 do Decreto-lei 200/1967 e 66 do Decreto 93.872/1986. Portanto, conforme jurisprudência já pacificada no âmbito deste Tribunal, é ônus do gestor público aplicar os recursos federais que lhe foram repassados na finalidade prevista no ajuste, cabendo-lhe demonstrar não só a execução propriamente dita do seu objeto, mas também o nexo de causalidade entre os recursos recebidos e as despesas realizadas, tudo de acordo com as normas e os instrumentos que regulamentam o repasse.
11.	No caso concreto, houve a prestação de contas por parte do gestor responsável perante o órgão concedente, ainda que extemporaneamente. A documentação apresentada, contudo, não foi suficiente para a comprovação do nexo causal, já que, no caso do projeto técnico denominado “Construção de Cisternas e Capacitação em Convivência Sustentável com o Semi-Árido”, a efetiva comprovação da execução física do objeto conveniado tem forma própria e é aferida por meio de registros efetuados no sistema SIG-Cisternas, elaborado com vistas à identificação das cisternas e das famílias beneficiadas, assim como das capacitações ministradas na implementação do projeto e dos dados associados à tecnologia social entregue às famílias.
12.	Daí a inserção das seguintes cláusulas entre os deveres e obrigações do convenente, em relação às quais o ora responsável, na condição de representante da municipalidade, voluntariamente se vinculou:
“CLÁUSULA SEGUNDA - DOS DEVERES E DAS OBRIGAÇÕES
2.2 Do CONVENENTE:
2.2.1 construir cisternas no semi-árido do Município de Jaicós/PI, atendendo às diretrizes do documento referência, mencionado na SUBCLÁUSULA ÚNICA da CLÁUSULA PRIMEIRA [Plano de Trabalho];
2.2.5 manter atualizada a escrituração contábil específica dos atos e fatos relativos à execução deste Convênio, para fins de monitoramento, fiscalização, acompanhamento e avaliação dos resultados obtidos;
2.2.11 apresentar a prestação de contas, com observância do prazo e na forma estabelecidos, respectivamente, na CLÁUSULA TERCEIRA e CLÁUSULA NONA deste Instrumento;
2.2.13 inserir e manter atualizadas no Sistema de Informações Gerenciais do Programa de Cisternas (SIG - Cisternas) informações referentes a cada unidade construída e família beneficiária, contendo, no mínimo, as informações constantes no modelo de formulário de "Registro de Cisterna Construída", fornecido pelo CONCEDENTE;
2.2.14 proceder, finalizada a construção da cisterna, ao registro das coordenadas de localização geográfica de cada cisterna construída, via GPS - Sistema de Posicionamento Global, e ao registro fotográfico da cisterna e do beneficiário, garantindo a sua visualização e da placa de identificação, conforme o modelo padrão de "Registro Fotográfico" fornecido pelo CONCEDENTE, que deverá integrar a prestação de contas do Convênio;
2.2.20 incluir regularmente no SICONV as informações e os documentos exigidos na Portaria Interministerial 127/2008, mantendo os dados atualizados;”  (grifos acrescidos) .
13.	Uma vez que o responsável não se desincumbiu do ônus de comprovar a efetiva execução física do objeto conveniado mediante a alimentação do sistema de informações gerenciais do programa cisternas - SIG-Cisternas, demonstrando de forma inequívoca qual a família beneficiada com qual equipamento público, assim como as capacitações que deveriam ter sido ministradas no decorrer do projeto (formação de pedreiros e gestão de recursos hídricos pelas famílias beneficiadas) , conforme previsto no plano de trabalho e nas cláusulas do convênio acima reproduzidas, torna-se forçoso reconhecer que os recursos transferidos pela União não atingiram o objetivo almejado, o que constitui dano ao erário federal.
14.	Além da ausência de comprovação específica da execução das cisternas previstas e da realização das ações para capacitação das famílias selecionadas para a utilização adequada das cisternas e das oficinas para capacitação de pedreiros na região beneficiada, olvidou-se o responsável de inserir no SICONV os documentos necessários à comprovação do nexo causal entre os recursos recebidos e as despesas realizadas, a saber: registro da relação de pagamentos efetuados, das licitações realizadas, dos contratos celebrados, da contrapartida depositada à conta específica, de notas fiscais e recibos. 
15.	Veja-se, a propósito, o seguinte excerto do voto condutor do Acórdão 9544/2017-TCU-Segunda Câmara:
“8.	Dessa forma, é inerente ao regime de prestação de contas previsto no parágrafo único do artigo 70 da Constituição Federal o dever de o responsável demonstrar o nexo causal entre os recursos por ele geridos e os documentos de despesas referentes à execução, tais como notas de empenho, ordens bancárias, cheques, recibos ou notas fiscais e extratos bancários, a confirmar o custeio, com recursos do erário federal dos bens produzidos e dos serviços realizados no ajuste. Nessa linha trilham também os Acórdão 426/2010-TCU-Primeira Câmara, 3.501/2010-TCU-2ª Câmara, 3.808/2010-TCU-2ª Câmara e 2.436/2009-TCU-Plenário”  (grifos acrescidos) .
16.	A ausência, nos autos, de documentos relacionados às licitações eventualmente realizadas, dos contratos celebrados, de notas fiscais, de extratos bancários e documentos de pagamento impede o estabelecimento do requerido nexo de causalidade e, em consequência, não permite a comprovação da correta aplicação dos recursos.
17.	Assim sendo, o ex-Prefeito Frederico Ozanam Luiz Barros deve ser considerado o responsável pelo prejuízo apurado de R$ 670.113,31 (seiscentos e setenta mil, cento e treze reais e trinta e um centavos) , valor correspondente à reprovação total das metas dispostas no plano de trabalho, descontada a restituição de saldo efetuada, no valor de R$ 71,69.
18.	Observe-se que, em geral, a responsabilização dos gestores pela inexecução deve ser apenas pelo valor correspondente à fração não concretizada do objeto. Entretanto, quando o objeto é executado parcialmente e fora das especificações contidas no plano de trabalho, sendo impossível seu aproveitamento futuro, ou quando não há a apresentação dos documentos físicos necessários para a comprovação de sua execução, devem os gestores ser responsabilizados pela totalidade dos recursos repassados.
19.	Registro, por fim, que não vislumbro no caso em análise a ocorrência de omissão no dever de prestar contas, conforme sugerido pela unidade técnica em sua manifestação.
20.	O responsável, mediante provocação do órgão concedente, apresentou a documentação que entendeu cabível, ainda que de forma extemporânea. Entendo, assim, não ser o caso de incidência do disposto no art. 209, § 4º, do RITCU, uma vez que houve a prestação de contas perante o órgão concedente antes da citação realizada por este Tribunal.
21.	Confira-se, nesse sentido, os seguintes enunciados da jurisprudência selecionada desta Corte de Contas:
“A omissão no dever de prestar contas fica caracterizada apenas a partir da citação feita pelo TCU. A apresentação da prestação de contas até o momento anterior ao da citação configura intempestividade no dever de prestar contas e deve ser considerada falha formal, hipótese que, aliada à demonstração da adequada e integral aplicação dos recursos, conduz ao julgamento das contas pela regularidade com ressalvas”  (cf. Acórdão 1427/2019-TCU-Plenário) .
“A omissão no dever de prestar contas fica caracterizada apenas a partir da citação por essa irregularidade. Prestadas as contas antes de expedida a comunicação processual, não há incidência do art. 209, § 4º, do Regimento Interno do TCU, por falta do suporte fático delimitado pela norma”  (cf. Acórdão 964/2018-TCU-Plenário) .
“O julgamento pela irregularidade das contas, nos casos em que haja omissão no dever de prestar contas e inexistência de débito, requer a prévia citação do responsável pela omissão e, caso haja a apresentação posterior das contas, não apresente o responsável justificativas para a omissão original (art. 209, § 4º, RITCU) ”  (cf. Acórdão 663/2015-TCU-Primeira Câmara) .
22.	Desse modo, por não ter sido comprovada a execução do objeto para o qual foram transferidos recursos federais pelos meios previstos no termo de convênio, acolho os pareceres no sentido de julgar irregulares as presentes contas com fundamento nas hipóteses previstas no art. 16, inciso III, alíneas “b” e “c”, da Lei 8.443/1992, e condenar o responsável ao pagamento do débito correspondente à integralidade dos recursos federais recebidos pelo Município de Jaicós/PI por força do Convênio 165/2008, descontada a restituição de saldo efetuada, bem como à multa prevista no art. 57 do referido diploma.
23.	No tocante à multa prevista no art. 57 da Lei 8.443/1992, proponho que seja fixada no valor de R$ 67.000,00, correspondente a um pouco menos de 10% do valor do débito apurado, tendo em vista a natureza das irregularidades verificadas e da conduta do responsável.
Feitas essas considerações, endosso a proposta de encaminhamento constante dos pareceres e VOTO por que o Tribunal adote a deliberação que ora submeto a este colegiado.
TCU, Sala das Sessões Ministro Luciano Brandão Alves de Souza, em 10 de março de 2020.
BENJAMIN ZYMLER 
Relator